臺灣臺南地方法院臺南簡易庭民事判決
110年度南小字第607號
原      告  賴室澄  
被      告  聯晟電腦有限公司附設臺南市私立聯成電腦短期補
            習班    
法定代理人  張馨勻  
訴訟代理人  江秀玉  
            陳姿伊  
上列當事人間請求返還不當得利事件，經本院於民國110年8月17
日言詞辯論終結，判決如下：
    主    文
被告應給付原告新臺幣壹萬玖仟捌佰元。
原告其餘之訴駁回。
訴訟費用新臺幣壹仟元，由被告負擔百分之三十三即新臺幣參佰
參拾元，餘由原告負擔。
本判決原告勝訴部分得假執行。
    事實及理由
一、原告主張：
　㈠原告前於民國109年10月7日至被告處詢問圖面設計、影音軟
    體剪輯等電腦課程費用，並無與被告成立買賣電腦課程契約
　　之意思，詎被告員工江秀玉以「送件審核才能知道課程價錢
　　」等語，且未詳實告知原告所簽具文件具體內容為何之情況
　　下，倉促要求原告於數份文件簽名欄處簽名，並且使用話術
　　誘導原告，應認兩造未成立契約。原告並於109年10月19日
    以LINE明確告知被告：確定不會參加課程、不要貸款，卻仍
　　於109年10月29日接獲遠東銀行以簡訊通知，原告購買被告
    商品，向遠東銀行申請貸款金額新臺幣（下同）99,000元之
　　信貸已審核通過。原告去電詢問遠東銀行始發現，遠東銀行
    已於109年10月28日撥款給被告，原告方知受騙。
　㈡原告嗣向被告請求退款，並於109年11月10日至被告處洽談時
    ，被告拒絕退款，且提出自行擬定之調解書要求原告簽名
　　，被告表示若拒絕簽立調解書，原告仍需負擔99,000元之課
　　程費用，但若簽立調解書，則會協助換到59,000多元的課程
　　，倘原告不儘速簽立，就只剩下69,800元的課程可以轉約，
    原告因此又陷於錯誤，於當日簽立該份調解書。原告並於11
　　0年1月14日以存證信函向被告撤銷先後兩次遭詐騙所為之意
    思表示。
　㈢因原告自始即無與被告成立契約之意思，被告迄今亦未曾提
　　供原告任何電腦課程或教材等服務，兩造間應未成立契約之
　　法律關係。目前遠東銀行寄給原告之分期繳款通知單，每期
　　應繳金額為2,049元，共29期，金額為59,421元。為此，依
    據不當得利之法律關係提起本訴。並聲明：被告應給付原告
    59,421元。
二、被告則以：
　㈠原告於109年10月初至被告處詢問平面影音課程，被告承辦人
    江秀玉提供相關文件資料予原告，並告知課程費用為99,0
　　00元。原告復於109年10月7日至被告處表示要上該平面影音
　　課程，江秀玉與原告逐條確認學員參訓定型化契約（下稱第
　　一次契約）之內容，其中包含確認班級名稱為平面影音設計
　　（下稱系爭補習課程）專班、課程費用99,000元、修業期間
　　自109年10月19日至109年12月27日、開課日為109年10月19
    日。另系爭契約第4條收費手續，原告勾選辦理遠東消費者
    信用貸款分期付款，故江秀玉協助原告填寫遠東銀行消費者
    信用貸款契約書。系爭契約內容均經原告確認無誤後，始於
　　其上簽名。
　㈡原告詎於109年10月29日向被告表示要解約，兩造協商後於1
　　09年11月10日簽署調解書（下稱系爭調解書），另簽署學員
　　參訓定型化契約（下稱第二次契約）將課程費用降為59,400
　　元，系爭調解書已特別載明：「賴室澄且了解繼續繳納新申
　　請之銀行全期費用，並不得再次要求退費不再爭執」、「雙
　　方當事人其餘請求權均拋棄」等語。豈料，被告於110年11
    月18日收到臺南市政府消保官開會通知，後來原告又對江秀
    玉提出詐欺告訴。
　㈢第一次、第二次契約均就契約必要之點明確記載，兩造間已
　　成立契約關係，原告主張兩造間就契約意思不一致，與契約
　　內容記載不符部分，及主張遭被告詐欺撤銷意思表示部分，
　　原告並未舉證以實其說。且依系爭調解書所載，達成和解後
　　，原告即不得再要求退費，並拋棄其他請求權，是原告本件
　　請求，並無理由。
　㈣並聲明：原告之訴駁回。
三、得心證之理由：
　㈠兩造於109年10月7日簽訂第一次契約，第一次契約內容略為
　　原告參加被告之平面影音設計專班課程之參訓定型化契約，
　　課程費用為99,000元，收費方式係由原告辦理遠東消費者信
　　用貸款分期支付30期，月付3,300元；兩造復於109年11月10
　　日簽訂系爭調解書，並簽訂第二次契約，第二次契約之課程
　　費用為59,400元，收費方式由原告辦理遠東消費者信用貸款
　　分期支付30期，月付1,980元等情，有學員參訓定型化契約
    書2份、調解書1份在卷可參（本院卷第35-39頁），且為兩
    造所不爭執，堪信此部分之事實為真。
　㈡原告雖主張其並無與被告成立買賣電腦課程契約之意思，係
    被告員工江秀玉以「送件審核才能知道課程價錢」等語，且
　　未詳實告知原告所簽具文件具體內容為何之情況下，倉促要
　　求原告於數份文件簽名欄處簽名，應認兩造未成立契約云云
　　；惟，按私文書經本人或其代理人簽名、蓋章或按指印或有
　　法院或公證人之認證者，推定為真正，民事訴訟法第358條
    第1項定有明文。本件原告並不否認其有在第一次契約、系
    爭調解書及第二次契約（本院卷第35-39頁），以及遠東銀
    行貸款申請書及消費者信用貸款契約書（本院卷第147、157
　　頁）上簽名，而觀諸上開文書已分別載明「參訓定型化契約
　　書、平面影音設計專班、課程費用：NT＄99,000」、「調解
    書」、「參訓定型化契約書、平面影音設計專班、課程費用
    ：NT＄59,400」、「貸款申請書」、「消費者信用貸款契約
    書」等標題或文字，參以被告於簽立上開文件及申請本件信
    用貸款時已年滿37歲，具有碩士畢業之學歷，按其年齡、
　　社會經驗、學歷、生活智識程度而言，衡情對於上開文書所
    載內容之意，係要報名參加被告公司之電腦課程並以申辦信
    用貸款作為費用給付方式應有充分之瞭解及認識，尚難認原
    告於上開文件上簽名時，並未有與被告成立契約之意。此外
　　，原告復未舉證證明其於簽署上開文件時，並無與被告成立
　　買賣電腦課程契約之意思，是原告主張兩造未成立契約云云
    ，應無可採。
　㈢原告另主張被告利用話術致其陷於錯誤簽署前開第一次契約
　　、調解書及第二次契約，爰撤銷締約之意思表示云云，經查
　　：
　  ⒈按因被詐欺或被脅迫而為意思表示者，表意人得撤銷其意
　　　思表示。但詐欺係由第三人所為者，以相對人明知其事實
　　　或可得而知者為限，始得撤銷之，民法第92條第1項規定
      甚明。次按，民事法上所謂詐欺云者，係謂欲相對人陷於
　　　錯誤，故意示以不實之事，令其因錯誤而為意思之表示；
　　　被詐欺而為意思表示者，依民法第92條第1項之規定，表
      意人固得撤銷其意思表示，惟主張被詐欺而為表示之當事
　　　人，應就此項事實負舉證之責任（最高法院18年上字第37
　　　1號、44年台上字第75號判決意旨參照）。
　  ⒉依第一份契約內容所示，共有四處須原告本人簽名，其中
　　　第四條收費手續項下，勾選辦理遠東銀行消費者信用貸款
      分期支付，下方簽名欄並有原告親自簽名，堪認原告應了
      解且同意其係以向遠東銀行辦理信用貸款，以總金額99,0
      00元、期數30期、月付金3,300元之分期給付方式，向被
      告購買平面影音設計專班。原告固提出兩造間之LINE對話
　　　紀錄，主張其曾於109年10月12日表示：「您好，我的部
      分請稍延後，因為我工作還沒確定」、「麻煩先暫緩」，
　　　及於109年10月19日表示：「我很確定我不會參加課程了
　　　，我不要再揹債，我已經背很多債，我不要再借沒意義的
　　　錢，謝謝」，是其並未有購買本件電腦課程之意思等語，
      惟兩造係於109年10月7日簽署第一份契約，原告提出前揭
　　　對話紀錄，僅能證明其在簽約後表示不參加電腦課程，無
　　　法證明原告於簽署第一份契約前無購買電腦課程之意思，
      亦無法證明其在簽約時有受被告詐欺之情形。
　　⒊再者，兩造簽立第一份契約時，原告申請以信用貸款方式
      作為其支付方法，依遠東銀行提供當時雙方照會內容為：
　　　「客（指遠東銀行客服人員）：你好麻煩接賴室澄先生。
　　　賴（指原告）：是。客：你好，遠東商銀，你有到聯成電
　　　腦購買課程，並申辦遠東商銀消費者信用貸款，請問你這
　　　次申貸的月付金額是多少呢？賴：3300元。客：期數分為
　　　幾期？賴：30。客：所以金額是9萬9000元。賴：是。客
　　　：課程是你本人要上課的嗎？賴：是。客：身分證字號是
　　　Q123？賴：327697。客：帳單跟契約是要寄到台南市○區
　　　○○○○○○○○○路000號9樓之8。客：好，這是你的外宿地址？
      賴：是。客：戶籍地址是家人在居住嗎？賴：
　　　對。客：這兩個地址都沒有室內電話？賴：我的沒有。客
　　　：那嘉義那邊有嗎？請問是05多少呢？賴：有，0000000
　　　。客：0000000嗎？賴：是。客：這是嘉義新興街的市內
      電話？賴：是。客：應該早就當完兵了吧？賴：我免役。
　　　客：為什麼免役呢？不好意思。賴：睡眠障礙很嚴重，有
　　　在就醫跟吃藥。客：OK，睡眠而已嗎？賴：對。客：目前
　　　在那家公司服務？賴：目前在和逸飯店。客：請問幾月幾
　　　日到職？賴：我應該是8月底，有試做4天，9月1日開始上
　　　班。客：所以正式到職是9月1日？賴：正確。客：公司的
　　　薪水是每月幾日發薪？賴：每月的最後一天。客：月底一
　　　個月一次？賴：是。客：薪轉銀行就是國泰世華？賴：是
　　　。客：好，為了確保本人申貸，和你核對一下信用狀況，
　　　名下有信用卡嗎？賴：有。客：請問是那家銀行？賴：中
　　　國信託。客：確保您的權益請記得留存契約書的審閱範本
　　　，下列時間是109年10月7日的晚上7點51分，你確認你申
      辦本行消費者信用貸款意願，貸款經過核准後，將一次整
　　　筆撥入聯成電腦的指定帳戶，最後再提醒您，未來的每個
　　　月需要定期還款。賴：嗯。客：以上資料核對完畢，謝謝
　　　你。賴：謝謝。客：好，拜拜。賴：謝謝」，此有臺灣臺
      南地方檢察署檢察事務官110年5月4日勘驗筆錄可稽（110
      年度偵字第3868號卷第34-38頁），足認原告係因購買被
      告之電腦課程而申請遠東銀行之信用貸款，且經遠東銀行
　　　照會後審核通過。原告雖主張其收入不到14,000元，沒有
　　　財力證明，又有信用瑕疵，遠東銀行通過審核並不合理，
　　　惟遠東銀行是否通過原告之貸款審核，為遠東銀行之內部
      審核機制，並無可議之處，要難以此認定被告有對原告施
　　　用詐術之行為。
　　⒋原告固主張其嗣後於109年11月10日簽署調解書及第二份契
      約書，亦係遭被告詐欺所為等語；然第一份契約第11條
　　　有載明退費手續，並詳細列出於何日前離班可退還之金額
　　　為何，原告若不願繼續上課，109年11月10日仍可依第一
      份契約第11條約定辦理退費，原告捨此不為，進而簽署調
　　　解書及第二份契約，難認原告該時不願繼續上課。另原告
　　　並未提出何證據證明其係受被告詐欺而簽署系爭調解書及
　　　第二份契約，且參酌原告教育程度為碩士，依原告之智識
　　　能力，系爭調解書及第二份契約所載內容並非難以理解，
　　　是亦無從推認被告有何欲令原告陷於錯誤，故意以不實情
　　　事，令原告陷於錯誤而簽署系爭調解書及第二份契約之情
　　　形存在。
　　⒌依上所述，原告主張被告利用話術致其陷於錯誤簽署前開
      第一次契約、調解書及第二次契約，爰撤銷締約之意思表
      示云云，應屬不能證明，要無可採。
  ㈣系爭調解書及第二次契約應受消保法定型化契約條款之拘束
　  ，原告仍得依第一次契約主張退費之權利：
　　⒈消保法第2條第9款規定「本法所用名詞定義如下：九、定
　　　型化契約：指以企業經營者提出之定型化契約條款作為契
　　　約內容之全部或一部而訂立之契約」，第17條第1項至第4
　　　項規定「中央主管機關為預防消費糾紛，保護消費者權益
　　　，促進定型化契約之公平化，得選擇特定行業，擬訂其定
　　　型化契約應記載或不得記載事項，報請行政院核定後公告
　　　之。前項應記載事項，依契約之性質及目的，其內容得包
　　　括：一、契約之重要權利義務事項。二、違反契約之法律
　　　效果。三、預付型交易之履約擔保。四、契約之解除權、
　　　終止權及其法律效果。五、其他與契約履行有關之事項。
　　　第1項不得記載事項，依契約之性質及目的，其內容得包
      括：一、企業經營者保留契約內容或期限之變更權或解釋
　　　權。二、限制或免除企業經營者之義務或責任。三、限制
　　　或剝奪消費者行使權利，加重消費者之義務或責任。四、
　　　其他對消費者顯失公平事項。違反第1項公告之定型化契
      約，其定型化契約條款無效。
　　⒉被告雖辯稱依系爭調解書記載，兩造於達成和解後，原告
      即不要求退費，並拋棄其他請求權，是原告不得再為本件
　　　請求云云。惟消保法乃民法之特別規定，依特別法優先於
      普通法之法則，本件原告係接受補習教育服務之消費者，
      被告為提供補習服務營業之企業經營者，兩造簽訂系爭調
      解書及第二次契約時，兩造經濟地位已有懸殊，又就系爭
      調解書之型式觀之，此為被告單方預先擬定，以電腦繕打
　　　完後交由原告簽名之定型化契約，應可認定。系爭電腦補
　　　習課程開課日期為109年10月19日，而被告復不爭執原告
      於109年11月10日簽立系爭調解書及第二次契約時，原告
      均未曾上過任何課程（本院卷第263-264頁），依第一次
      契約第十一條關於「退費手續」之約定，學員在109年11
      月10日前提出離班退費申請，被告應退學費六成（本院卷
      第35頁），然依系爭調解書及第二次契約之內容，原告卻
      僅能退學費四成，亦即仍要繳交59,400元，且原告不得再
      次要求退費，並拋棄其餘請求權（本院卷第37頁），經核
      系爭調解書及第二次契約在原告完全未進行系爭課程，而
      且在可以退費四成之時間內，卻以定型化契約方式，約定
      原告仍要繳交59,400元，且不得再次要求退費，並拋棄其
      餘請求權，依據前揭規定，本院認系爭調解書及第二次契
      約，已違反平等互惠原則，對消費者顯失公平而為無效，
      原告仍可依第一次契約所約定之內容請求退費。
　　⒊因此，原告既於109年11月10日提出退費聲請，依第一次契
      約第十一條關於「退費手續」之約定，學員在109年11月1
      0日前提出離班退費申請，被告自應依約定退還學費六
　　　成，亦即原告只要負擔四成即39,600元之學費，然被告利
　　　用定型化契約之系爭調解書及第二次契約，將原告應繳納
　　　之學費調整為59,400元，業已違反第一次契約之約定，因
　　　系爭調解書及第二次契約無效，業經認定如上，則被告自
　　　遠東銀行受領原告貸得之59,400元，因此，被告受領在超
　　　過39,600元範圍內之金額即19,800元，自屬無法律上原因
　　　，原告請求返還，於法有據，應予准許，至於逾上開金額
　　　之請求，則無理由，不應准許。
四、綜上所述，原告依不當得利之法律關係，請求被告給付19,8
　　00元，為有理由，應予准許；其餘部分，於法無據，應予駁
　　回。爰判決如主文第1、2項所示。
五、本件為判決基礎之事證已臻明確，兩造其餘攻擊、防禦方法
　　及所提之證據，經本院審酌後，認與判決之結果不生影響，
　　爰不一一論列，併此敘明。
六、本件訴訟費用為原告繳納之1,000元，依兩造勝敗比例，定
    本件訴訟費用額之負擔如主文第3項所示。
七、本件係就民事訴訟法第436條之8第1項規定之小額訴訟事件
    所為被告部分敗訴之判決，爰依同法第436條之20之規定，
    就原告勝訴部分依職權宣告假執行。
八、訴訟費用負擔之依據：民事訴訟法第79條。 
中　　華　　民　　國　　110 　年　　9 　　月　　7 　　日
                    臺南簡易庭  法  官  張家瑛
以上正本證明與原本無異。
如不服本判決，應於送達後廿日內，向本院提出上訴狀並表明上
訴理由，如於本判決宣示後送達前提起上訴者，應於判決送達後
廿日內補提上訴理由書（須附繕本）。
對於小額程序之第一審判決之上訴，非以其違背法令之理由，不
得為之。且上訴狀內應記載表明(一)原判決所違背之法令及其具
體內容。(二)依訴訟資料可認為原判決有違背法令之具體事實者
。如委任律師提起上訴者，應一併繳納上訴審裁判費。 
中　　華　　民　　國　　110 　年　　9 　　月　　7 　　日
                                書記官  陳雅婷